臺北高等行政法院判決　　　　　　　　　　　　　　　九十年度訴字第五六三四號
　　　　　　　　　　　　　　　.
　　原　　　告　台產實業股份有限公司
　　代　表　人　甲○○(董事長.
　　訴訟代理人　楊金順律師（兼送達代收人）
　　複 代理 人　陳佳雯律師
　　被　　　告　臺北縣政府
　　代　表　人　蘇貞昌縣長）.
　　訴訟代理人　丙○○（兼送達代收人）住台北縣板橋市○○○路二七八號六樓
　　　　　　　　乙○○
右當事人間因空氣污染防制法事件，原告不服行政院環境保護署中華民國九十年七月
十二日（九○）環署訴字第○○二八六六五號訴願決定，提起行政訴訟，本院判決如
左：
　　主  文
訴願決定及原處分均撤銷。
訴訟費用由被告負擔。
　　事  實
一、事實概要：
    原告從事混凝土拌合廠，屬行政院環境保護署公告之第四批公私場所應申請設置
    、變更及操作許可之固定污染源（混凝土拌合程序），依空氣污染防制法第二十
    四條第一項規定，應於設置前檢具空氣污染防制計畫，向縣（市）主管機關申請
    核發固定污染源設置許可證後始得進行設置事宜。被告所屬環境保護局於八十九
    年九月二十五日十四時四十分派員稽查，發現其未取得固定污染源設置許可證，
    即逕行設置拌合廠，從事混凝土拌合作業，乃由被告據以裁處新台幣（下同）十
    萬元罰鍰，並限期於八十九年十二月二十五日前改善（補正）完成；且敘明未於
    期限內提報申請文件者，將依法執行按日連續處罰。惟期限屆滿，原告未提出固
    定污染源設置許可申請案，遲至九十年一月三日始提出設置許可申請案。被告乃
    於九十年二月十三日以北府環二字第三七０五七號函據以自八十九年十二月二十
    六日執行按日連續處罰至九十年一月三日，每日各裁處十萬元罰鍰（共九日，合
    計九十萬元）。原告不服，提起訴願，經遭決定駁回，遂向本院提起行政訴訟。
二、兩造聲明：
　(一)原告聲明：
    訴願決定及原處分均撤銷。
　(二)被告聲明：
    1.駁回原告之訴。
    2.訴訟費用由原告負擔。
三、兩造之爭點：原告是否違反空氣污染防制法第二十四條第一項及第五十一條第二
    項前段之所規定，而應按日連續處罰？
　(一)原告主張之理由：
    1.按裁量權之行使，倘有違背法令，誤認事實，違反目的，違反平等原則，或比
      例原則情形之一者，揆諸行政訴訟法第一條第二項之規定，仍不失為違法，此
      最高行政法院七十一年度判字第八一一號判決揭有斯旨。是裁量雖係法律許可
      行政機關行使職權時，得為之自由判斷，但裁量並非毫無限制，行政機關行使
      裁量權限除須遵守法律優越原則，亦應遵守誠信原則、平等原則、比例原則等
      一般法律原則，如裁量係基於法律條款之授權時，尤其不得違反授權之目的或
      超越授權之範圍，凡此均屬裁量時應遵守之義務，如違反即屬違法。
    2.查空氣污染防制法其立法目的在於防制空氣污染，維護國民健康、生活環境，
      以提高生活品質。查原告設置混凝土拌合廠雖未事先取得設置之許可，然卻未
      必（因未取得許可）即會造成空氣污染，此觀諸被告派員至現場稽查時，僅令
      原告應依限提出設置固定污染源許可之申請，未發現原告有空氣污染之事證，
      且原告亦在改善期限屆滿不久後之九十年一月三日由環境工程技師提出申請並
      旋獲許可在案，可見原告並無造成空氣污染危害之虞或事實。據此，被告縱以
      原告未於期限內取得設置許可為由而為行政罰之裁處，亦應審酌原告違反法令
      所造成之危害程度，原告於本案甚至並無任何危害。被告所欲實現若無非係防
      制空氣污染之目的，則於原告不諳環保法令及申請許可程序下，應以指導方式
      或建議原告委託環境工程技師規劃防制計劃及提出申請，如此方可達雙贏局面
      ，一方面可達到防制計劃之實現，他方面民眾又可合法設置無庸受罰，然被告
      違反該裁量義務，違反比例原則。
    3.次查，原告確實於被告所限令八十九年十二月二十五日前派員至被告申請協調
      會辦，然被告不理會，又不願收件。原訴願決定機關未予調查或命原告補陳證
      據，即逕採被告答辯，惟被告若確有不受理及不收件等情，豈會有所紀錄，並
      提出而為不利於己之證據，訴願決定於認定事實及取捨證據，有疏率之處。
  (二)被告主張之理由：
    1.據空氣污染防制法第二十四條第一項：「公私場所於設置或變更經中央主管機
      關指定公告之固定污染源前，應檢具空氣污染防制計畫，向直轄市、縣（市）
      主管機關申請核發許可證後，始得為之」、並爰同法第五十一條第二項：「依
      前項處罰鍰者，並通知限期補正或改善，屆期仍未補正或完成改善者，按日連
      續處罰．．．」及第五十一條第一項：「公私場所違反第二十條第一項、第二
      十一條第一項．．．其違反者為工商廠、場者，處新台幣十萬元以上一百萬元
      以下罰鍰」。原告既經查獲確有違規事實，被告依法處分並無不當。
    2.依被告所附各相關文書往來資料，原告於台北縣新店市違規設置預拌混凝土場
      ，經處分並通知限期至八十九年十二月二十五日前檢具相關資料完成固定污染
      源設置許可申請，經八十九年十二月二十一日限期中複查結果，原告迄未提出
      固定污染源設置許可申請，亦無相關電話或書面諮詢，遂於現場再度告知期限
      其將於八十九年十二月二十五日屆滿。
    3.有關原告稱其於八十九年十二月二十五日前已派員申請協調會辦、承辦人不予
      理會且表明不願收件，遂另尋相關環保技師代為辦理，至延誤送件遭受處分，
      經查原告於限期屆滿前確無相關許可申辦諮詢及提出限期展延等程序，且經多
      次通知相關承辦主管均未獲回應，秉持輔導原則，豈有派員申報不予理會及拒
      絕收件之理。被告就許可申辦業務設有諮詢專線及網頁查詢，且備有許可申請
      範例供申辦業者索取，並給予原告法定最長九十日之改善期限，斷無因準備不
      及遭誤處按日連續處分之理，又設置許可之申請本就需依法取得環工技師之簽
      證，原告直至限期即將屆滿前才著手辦理相關許可之申請，其心態著實可議。
    4.原告工廠係行政院環保署公告之固定污染源，應於設置前檢具空氣污染防制計
      畫，申請核發設置許可證，並依許可內容進行設置。然其未經申請，於被告派
      員前往稽查時即已違法設置完成，有現場稽查記錄及佐證相片可稽。依據空氣
      污染防制法，對於違法設置之行為，僅要求限期改善，惟設置許可之申請涉及
      各項設備、原料之資料、防制設備的效率及環工技師之簽證，因此程序繁複，
      被告依行政裁量之權責，於處分時暨於處分公文中闡明，要求原告於八十九年
      十二月二十五日前提出申請，屆期未提出則依法執行按日連續處分。設置許可
      案件之審查，依環保署公告之固定污染源設置變更及操作許可辦法中，明訂總
      審查時間三十日，總補正日數九十日，故許可案件之審查並非一般案件之審理
      ，其所消耗之審查日數頗多，加上公司提出設置許可申請須經由環工技師簽證
      ，因此不便併限期改善之日程，要求該公司於限期屆滿前完成設置，是被告所
      為之裁量及處分，並無不法。
　　理  由
甲、程序方面：
    本件原告係於九十年七月十六日收受訴願決定，自翌日（十七日）起算，至九十
    年九月十六日屆滿二個月，因適逢星期日，以次（十七）日代之，又因九十年九
    月十七日及十八日台北市因天然災害停止辦公，故應以九十年九月十九日為提起
    行政訴訟期間之末日，原告於九十年九月十九日向本院提起本件行政訴訟，經核
    未逾法定期間，合先敘明。
乙、實體方面：
一、原告從事混凝土拌合廠，屬行政院環境保護署公告之第四批公私場所應申請設置
    、變更及操作許可之固定污染源（混凝土拌合程序），依空氣污染防制法第二十
    四條第一項規定，應於設置前檢具空氣污染防制計畫，向縣（市）主管機關申請
    核發固定污染源設置許可證後始得進行設置事宜。被告所屬環境保護局於八十九
    年九月二十五日十四時四十分派員稽查，發現原告未取得固定污染源設置許可證
    ，即逕行設置拌合廠，從事混凝土拌合作業，乃由被告據以裁處十萬元罰鍰，並
    限期於八十九年十二月二十五日前改善（補正）完成；且敘明未於期限內提報申
    請文件者，將依法執行按日連續處罰。惟期限屆滿，原告未提出固定污染源設置
    許可申請案，遲至九十年一月三日始提出設置許可申請案。被告乃據以自八十九
    年十二月二十六日執行按日連續處罰至九十年一月三日，每日各裁處十萬元罰鍰
    （共九日，合計九十萬元）。原告不服，提起訴願，經遭決定駁回之事實，有被
    告九十年二月十三日北府環字第三七○五七號函暨所附北府環二（空污罰）字第
    一二七八九｜一二七九七號違反空氣污染防制法案件處分書九紙及行政院環境保
    護署九十年七月十二日（九○）環署訴字第○○二八六六五號訴願決定書在卷可
    憑，堪信為真實。本件之爭點應為原告是否違反空氣污染防制法第二十四條第一
    項及第五十一條第二項前段之所規定，而應按日連續處罰？
二、按空氣污染防制法第二十四條第一項：「公私場所於設置或變更經中央主管機關
    指定公告之固定污染源前，應檢具空氣污染防制計畫，向直轄市、縣（市）主管
    機關申請核發許可證後，始得為之」，同法第五十一條第二項：「依前項處罰鍰
    者，並通知限期補正或改善，屆期仍未補正或完成改善者，按日連續處罰．．．
    」、第五十一條第一項規定：「公私場所違反第二十條第一項、第二十一條第一
    項．．．其違反者為工商廠、場者，處新台幣十萬元以上一百萬元以下罰鍰」。
    上開連續處罰之規定為行政罰，仍屬行政處分之一種，應適用行政爭訟之規定，
    惟行政罰有行政刑罰、行政秩序罰、懲戒罰及執行罰四種；所謂行政刑罰，指對
    於違反行政法上之義務者，科以刑法上所定刑名之制裁；所謂行政秩序罰，則指
    對於違反行政法上之義務者，科以刑罰之刑名以外之制裁；所謂懲戒罰，指基於
    行政法上之特別權力關係所加之制裁；所謂執行罰，乃對於違反行政法上義務者
    ，為督促其將來履行義務，所加予之處置。要之，行政秩序罰係對於行為人過去
    違反義務之行為之制裁，執行罰則係督促行為人將來履行義務之手段，兩者性質
    有所不同，非得混淆（最高行政法院四十五年判字第六十五號判例參照）。因此
    ，空氣污染防制法第五十一條第一項規定：「公私場所違反第二十條第一項、第
    二十一條第一項．．．其違反者為工商廠、場者，處新台幣十萬元以上一百萬元
    以下罰鍰」應屬行政秩序罰，以行為人過去已成立之「違反第二十條第一項或第
    二十一條第一項：：規定」之行為，為處罰客體；接續規定「並通知限期補正或
    改善」為主管環保機關，對行為人（違反「第二十條第一項或第二十一條第一項
    規定」之人）所課將來應履行之義務；其次規定「屆期仍未補正或完成改善者，
    按日連續處罰；」應屬執行罰性質，以按日連續處罰，作為督促行為人（含義同
    上）完成改善之手段，而非以行為人繼續「違反第二十條第一項或第二十一條第
    一項規定」之行為為處罰對象。故如主管機關於行為人未完成改善前，怠於盡其
    督促行為人改善之權責，迨行為人已申報完成改善後，主管機關始行使其職權，
    開單就限令改善期滿後，申報完成改善前之期間內，按日連續處罰，顯已失其督
    促將來改善之意義，不能不謂為權力之濫用，依行政訴訟法第四條第二項規定，
    自屬違法。（最高行政法院八十三年度判字第二三三○號及八十九年度判字第二
    五七三號判決意旨參照）。
三、查原告從事混凝土拌合廠，屬行政院環境保護署公告之第四批公私場所應申請設
    置、變更及操作許可之固定污染源（混凝土拌合程序），依空氣污染防制法第二
    十四條第一項規定，應於設置前檢具空氣污染防制計畫，向縣（市）主管機關申
    請核發固定污染源設置許可證後始得進行設置事宜。被告所屬環境保護局於八十
    九年九月二十五日十四時四十分派員稽查，發現其未取得固定污染源設置許可證
    ，即逕行設置拌合廠，從事混凝土拌合作業，乃由被告以八十九年十月二十日八
    九北府環二字第三九一二五二號函據以裁處十萬元罰鍰，並限期於八十九年十二
    月二十五日前改善完妥；且敘明未於期限內提報申請文件者，將依法自八十九年
    十二月二十六日起執行按日連續處罰。期限屆滿，原告雖未提出固定污染源設置
    許可申請案，遲至九十年一月三日始提出設置許可申請案。但查被告認原告未確
    實於限期內改善時，並未立即依法執行按日連續處罰，以督促原告改善，迨其所
    屬環境保護局於九十年一月三日收到原告提出固定污染源設置許可申請資料及申
    請資料審查表，完成改善之申報後，被告環境保護局於九十年一月十八日退回要
    求於九十年二月十七日補正，原告於九十年二月十五日以產文字第五五號函補正
    ，被告環境保護局又以九十年三月十九日以九十北環二字第０七五八六號函退還
    原告固定污染源設置許可申請文件及審查表，要求原告於九十年四月二十日前依
    審查內容完成補正，經原告於九十年四月十八日以九十產文字第五八號函補正，
    嗣原告環境保護局於九十年四月二十七日以九十北環二字第一八四七四號函通知
    業經審查通過，並於九十年六月五日發給原告固定污染源設置許可證，此有上述
    函文附卷可稽。
四、依上所述，原告於九十年一月三日即向被告所屬環境保護局提出固定污染源設置
    許可申請資料及申請資料審查表，被告認原告已符合其補正要求，而就九十年一
    月三日以後部分未再予按日連續處罰，足認原告已符合被告八十九年十月二十日
    八九北府環二字第三九一二五二號函所載，於八十九年十二月二十五日限期提報
    申請文件之要求，且被告亦已具狀表明因固定污染源設置許可案件之審查並非一
    般案件之審理，其所消耗之審查日數頗多，加上公司提出設置許可申請須經由環
    工技師簽證，因此不便併限期改善之日程，要求該公司於限期屆滿前完成設置等
    情（九十一年八月十九日陳報狀所附補充說明參照）。因此被告既未自八十九年
    十二月二十六日起，於原告尚未於期限內提報申請文件時執行按日連續處罰，迨
    至原告於九十年一月三日依被告要求提出固定污染源設置許可申請案後，始於九
    十年二月十三日以北府環二字第０三七０五七號函行使職權，回溯自八十九年十
    二月二十六日起迄九十年一月三日原告提出固定污染源設置許可申請案止按日連
    續處罰，已失「行政執行罰」之意義與作用，依前揭說明，應屬濫用權力。因此
    ，被告對原告已符合要求而提出固定污染源設置許可申請案後，本不能回溯自八
    十九年十二月二十六日起迄九十年一月三日施予按日連續處罰，而被告於此情形
    猶施予按日連續處罰，於法自有未合。綜上所述，原處分既有可議，訴願決定未
    予糾正而予維持，亦難謂適法，原告主張原處分及訴願決定違法，為有理由，應
    將原處分及訴願決定均予撤銷。
據上論結，本件原告之訴為有理由，爰依行政訴訟法第九十八條第三項前段，判決如
主文。
中　　　華　　　民　　　國　　九十一　　年　　 十一 　　月　　 十四 　　日
                        臺 北 高 等 行 政 法 院   第 三 庭
                                           審 判 長 法  官　姜素娥
                                                    法  官　林文舟
                                                    法  官　陳國成
右為正本係照原本作成。
如不服本判決，應於送達後二十日內，向本院提出上訴狀並表明上訴理由，如於本判
決宣示後送達前提起上訴者，應於判決送達後二十日內補提上訴理由書（須按他造人
數附繕本）。
中　　　華　　　民　　　國　　九十一　　年　　 十一 　　月　　 十四 　　日
  　　　　　　　　　　　　　　　　　　　　          書記官　王英傑
